臺灣高等法院刑事判決
109年度上易字第539號
上  訴  人  
即  被  告  江中洋


選任辯護人  陳恪勤律師
            王仕升律師
上列上訴人即被告因妨害自由案件，不服臺灣新北地方法院108
年度訴字第1049號，中華民國108年12月18日第一審判決（起訴
案號：臺灣新北地方檢察署108年度偵字第12005號），提起上訴
，本院判決如下：
    主  文
原判決撤銷。
江中洋無罪。
    理  由
一、公訴意旨略以：被告江中洋與告訴人江芳男均為江氏祭祀公
    會財團法人之宗親（下稱祭祀公會），江中洋帶同另一位姓
    名年籍不詳年輕人，共同於民國108年1月11日10時30分許，
    至新北市○○區○○路0段000○0號14樓祭祀公會，被告竟基於強
    制之犯意，右手抓著告訴人之衣領，強制將告訴人從其所坐
    的座椅拉起，欲強行將其拉至一旁談話，告訴人予以拒絕並
    坐回座位，惟被告反覆以此方式強制告訴人數次並與之發生
    拉扯，直至祭祀公會董事長江奇峯出面調停制止，被告始停
    止其強制行為，因認被告涉犯刑法第304條第1項之強制罪嫌
    等語（起訴書誤繕為刑法第302條第1項，業經檢察官於原審
    當庭更正之）。
二、按犯罪事實應依證據認定之，無證據不得認定犯罪事實；又
    不能證明被告犯罪者，應諭知無罪之判決，刑事訴訟法第15
    4條第2項、第301條第1項分別定有明文。再按事實之認定，
    應憑證據，如未能發現相當證據，或證據不足以證明，自不
    能以推測或擬制之方法，為裁判基礎；且認定不利於被告之
    事實須依積極證據，苟積極證據不足為不利於被告事實之認
    定時，即應為有利於被告之認定；另認定犯罪事實所憑之證
    據，雖不以直接證據為限，間接證據亦包括在內，然無論直
    接證據或間接證據，其為訴訟上之證明，須於通常一般之人
    均不致有所懷疑，而得確信其為真實之程度者，始得據之為
    有罪之認定，倘其證明尚未達到此一程度，而有合理之懷疑
    存在，無從使事實審法院得有罪之確信時，即應由法院為諭
    知被告無罪之判決（最高法院40年台上字第86號、30年上字
    第816號、76年台上字第4986號判決意旨參照）。復按犯罪
    事實之認定，係據以確定具體的刑罰權之基礎，自須經嚴格
    之證明，故其所憑之證據不僅應具有證據能力，且須經合法
    之調查程式，否則即不得作為有罪認定之依據。倘法院審理
    之結果，認為不能證明被告犯罪，而為無罪之諭知，即無前
    揭第154條第2項所謂「應依證據認定」之犯罪事實之存在。
    因此，同法第308條前段規定，無罪之判決書只須記載主文
    及理由。而其理由之論敘，僅須與卷存證據資料相符，且與
    經驗法則、論理法則無違即可，所使用之證據亦不以具有證
    據能力者為限，即使不具證據能力之傳聞證據，亦非不得資
    為彈劾證據使用。故無罪之判決書，就傳聞證據是否例外具
    有證據能力，本無須於理由內論敘說明（最高法院100年度
    台上字第2980號判決意旨參照）。
三、公訴意旨認被告涉有前開罪嫌，無非係以被告之供述、證人
    即告訴人、莊進興之證述及卷附現場蒐證照片等證據為憑。
    訊據被告固不否認當天有與告訴人發生衝突，然堅決否認有
    何強制犯行，辯稱：我雖然有拉告訴人衣領的動作約10秒鐘
    ，但是並沒有把告訴人拉起來，是我過去時告訴人自己站起
    來等語。經查：
  ㈠觀諸證人即告訴人於警詢、偵查中證稱：我於108年1月11日1
    0時30分在新北市○○區○○路0段000○0號14樓辦公室遭到宗親
    即被告以右手抓住我胸前的衣物及左手拉我的左手並喊叫我
    出來談（見偵卷第7頁）；被告帶了一個人衝進來，拉著我
    的手說要找我講話，他左手拉著我胸前衣領，右手拉著我的
    左手，要把我拖走，我不要跟他走，當場他就跟我拉扯，董
    事長江奇峯就衝過來將我們分開，被告約拉了3分多鐘（見
    偵卷第47頁背面）等語；及證人莊進興於警詢、偵查中證稱
    ：當天我們在新北市○○區○○路0段000○0號14樓辦公室開會，
    會議持續到10時30分左右，被告帶2個人走進來，一看到告
    訴人就衝過去以右手抓住告訴人的胸前衣物及左手拉扯告訴
    人的左手，試圖將告訴人從座位上拉起來，在場其他與會的
    董事趕緊將2人拉開並報警（見偵卷第12頁）；被告帶了一
    個年輕人進來，看到告訴人就邊走邊罵衝過去，之後就左手
    抓告訴人胸口衣領，右手拉住告訴人的左手，將告訴人從座
    位上拉起來，告訴人反抗，就往回坐回椅子，2人這樣的動
    作反覆約5、6次以上，拉扯過程有2、3分鐘（見偵卷第48、
    49頁）等語，可見告訴人及證人莊進興於警詢、偵查中固均
    證述被告有於上揭時、地有出手拉扯告訴人衣領及左手約2
    、3分鐘等語，惟就被告是否有將告訴人從其所坐的座椅上
    拉起乙節，渠等前後所述並非一致。
　㈡又證人即祭祀公會董事長江奇峯、常務董事江慶雲於本院審
    理時雖均證稱：被告與告訴人發生身體接觸時，告訴人是站
    起來等語（見本院卷第145、150、151頁）；然告訴人於本
    院審理時卻改稱：被告拉我1次，大概1、2分鐘，被告與我
    發生身體接觸前，我坐在椅子上，被告與我發生身體接觸時
    ，我一直不站起來，然後他一直拉我，但我沒有起來，我沒
    有被拉起來，我硬是不起來等語（見本院卷第155、156頁）
    ，益見上開證人即告訴人、莊進興、江奇峯、江慶雲對於被
    告是否有將告訴人從座椅上拉起之重要情節，渠等證述顯然
    迥異，已難遽認被告確有公訴人所指徒手強將告訴人自座位
    上拉起之事實。
　㈢按刑法第304條之強制罪，須以強暴、脅迫使人行無義務之事
    ，或妨害他人行使權利始克成立。而所謂強暴乃逞強施暴，
    即對於他人身體，以有形之實力或暴力加以不法攻擊之謂，
    所謂脅迫，係指威脅逼迫，即以言詞姿態脅迫他人，足使人
    心生畏懼而言（最高法院85年度台非字第344號判決意旨參
    照）。是參以證人江奇峯於本院審理時證稱：我看到被告要
    抓告訴人的時候，我就起來把他們2人撥開。我把被告的手
    拉住，要他們不要再吵，被告拉告訴人衣領的時間沒有很久
    ，「約10秒」，我是一拉就把他們分開，所以沒有多少時間
    等語（見本院卷第144-146頁）；及證人江慶雲於本院審理
    時證稱：我從休息室出去進到會議室的時候，有看到被告拉
    告訴人，然後江奇峯有馬上把他們兩人拉開，被告拉告訴人
    的時間應該「沒有很久」等語（見本院卷第150-152頁），
    可見其2人所述被告出手拉扯告訴人之時間，亦與前揭告訴
    人所指述「3分多鐘」、「1、2分鐘」及證人莊進興所證「2
    、3分鐘」有所出入，況衡之案發當時現場尚有多人與會，
    在場之江奇峯見狀並立即出手制止，足徵被告拉扯告訴人之
    時間確實甚短，揆諸前揭說明，尚難認被告上開舉動係對告
    訴人施以暴力之不法攻擊，而構成強暴之手段，自與強制罪
    之構成要件不符。
四、綜上所述，檢察官所舉之證據，均尚未達於通常一般之人均
     可得確信而無合理之懷疑存在之程度，無法使本院形成被
    告有罪之確信心證，即不能證明其犯罪，揆諸前揭說明，自
    應 為其無罪之諭知。原審未詳酌上情，誤對被告為有罪之
    諭知，容有未洽，被告提起上訴，指摘原判決不當，為有理
    由，自應由本院將原判決撤銷，另為被告無罪之諭知。
據上論斷，應依刑事訴訟法第369條第1項前段、第364條、第301
條第1項，判決如主文。
本案經檢察官張啓聰提起公訴，檢察官董怡臻到庭執行職務。
中　　華　　民　　國　　109 　年　　9 　　月　　17　　日
                  刑事第二十三庭審判長法　官  李釱任
                                      法　官  連育群
                                      法　官  崔玲琦
以上正本證明與原本無異。
不得上訴。
                                      書記官  李政庭
中　　華　　民　　國　　109 　年　　9 　　月　　17　　日